【裁判字號】    97,台上,1325
【裁判日期】    970327
【裁判案由】    偽造文書
【裁判全文】
最高法院刑事判決            九十七年度台上字第一三二五號
上  訴  人  台灣高等法院台南分院檢察署檢察官
被      告  甲○○
            乙○○
                    號之3
上列上訴人因被告等偽造文書案件，不服台灣高等法院台南分院
中華民國九十三年十二月二十九日第二審更審判決〔九十三年度
上更(一)字第三六三號，起訴案號：台灣雲林地方法院檢察署八十
九年度偵字第三０四三號（原判決誤寫為三０四二號）〕，提起
上訴，本院判決如下：
    主  文
原判決撤銷，發回台灣高等法院台南分院。
    理  由
原判決就被告甲○○部分，認定甲○○有如原判決事實欄所載之
犯行，因而撤銷第一審之科刑判決，改判論處甲○○連續為他人
處理事務，意圖為自己不法之利益，而為違背其任務之行為，致
生損害於本人之財產罪刑（處有期徒刑一年六月）；並就甲○○
被訴牽連犯行使偽造私文書、使公務員登載不實等罪嫌部分，經
審理結果，認甲○○此等部分被訴之犯罪不能證明，而敘明不另
為無罪之諭知。另就被告乙○○部分，認乙○○被訴之犯罪均屬
不能證明，因而撤銷第一審關於乙○○部分之科刑之判決，改判
諭知乙○○無罪；固非無見。
惟查：審理事實之法院，對於案內一切證據，除認為不必要者外
，均應詳為調查，然後基於調查所得之心證，以為判斷事實之基
礎，如有應行調查之證據未經依法調查，或證據雖已調查而其內
容尚未明瞭者，即與未經調查無異，如遽行判決，即屬刑事訴訟
法第三百七十九條第十款所稱之當然違背法令。原判決關於乙○
○部分及甲○○行使偽造私文書及使公務員登載不實部分以公訴
意旨略以：甲○○於民國八十三年一月間，在其經營代書業務之
連襟乙○○位在雲林縣古坑鄉○○村○○路一四四號之三住家中
，委由乙○○辦理甲○○之被繼承人張權興遺產分割繼承事宜，
竟共同基於偽造文書之概括犯意聯絡，由乙○○偽造「遺產分割
繼承契約書」，並利用其受其他繼承人委託辦理繼承登記之機會
，未經告訴人張沈彩格、張鈺淑、張憲唐及其他繼承人之同意，
盜用其他繼承人張沈彩格、張靖喬、張鈺淑、張憲唐、張美智、
張美秀、張美華之印鑑，將渠等所繼承之遺產中坐落雲林縣斗六
市○○○段保長小段第一一六三之一地號、第一一六四地號、
第一一六五地號、第一二四０地號等四筆田地，擅自單獨分給甲
○○。並於八十三年五月初某日，依據上開偽造之契約書內容，
偽造「土地（建物）登記申請書」及附件「登記清冊」，並盜用
其他繼承人張沈彩格、張靖喬、張鈺淑、張憲唐、張美智、張美
秀、張美華之印鑑章於登記申請書上。再將該偽造之契約書、登
記申請書、登記清冊及相關過戶文件交由張憲全，於八十三年五
月十二日，送往斗六地政事務所辦理遺產過戶，向該所公務人員
行使之，使該所公務人員將此不實之事項登載於土地登記簿上，
均足以生損害於地政機關對於土地登記管理之正確性及除甲○○
、張憲全以外其他繼承人之財產權等情，因指甲○○與乙○○涉
有刑法第二百十六條、第二百十條行使偽造私文書、第二百十四
條使公務員登載不實罪嫌。原判決則以告訴人張沈彩格、張憲唐
、張鈺淑等人確有委託甲○○辦理繼承及分割登記，參以依當時
遺產及贈與稅法第十七條第一項第五款，由有自耕能力之一人繼
續耕作五年，可免徵遺產稅，系爭四筆農地過戶給甲○○一人，
確有節稅功用，堪信此為節稅方法，且必然出於代書乙○○之建
議；又本案遺產稅申報，均由甲○○代表申報，並代收公文，雖
繳納遺產稅新台幣三百三十餘萬元之抵押貸款事宜，係由告訴人
張憲唐出資，然係由甲○○之妻舅鐘明學代書辦理相關事務，有
該抵押權登記申請書影本及遺產稅繳清證明書附卷可稽，足見均
係出自甲○○之名義所為代表繳納；衡情甲○○若未經全體同意
辦理繳納遺產稅乃至遺產分割契約、遺產分割登記等事宜，豈可
有印鑑、文件等資料辦理分割登記而相安無事一段期間，未見其
他共同繼承人有何異議如何分割不均及提起訴訟，（期間長）達
五年之久？又告訴人張沈彩格、張憲唐等繼承人有關上開對被告
等所為行使偽造私文書、使公務員登載不實等罪之指訴，與渠等
於警詢中之指訴齟齬不一，顯有瑕疵，尚難遽認告訴人等此部分
告訴，足以證明甲○○此部分及乙○○確有被訴行使偽造私文書
暨使公務員登載不實之犯行等語（見原判決正本第十二頁至第十
三頁）。因而採信甲○○、乙○○否認犯罪，甲○○所持：有經
全體繼承人同意；乙○○所持：伊寫好文件交給他們蓋章，文件
是伊根據他們告訴伊如何繼承而寫的，為了節稅而登記由甲○○
一人繼承各等語之辯解，而為甲○○及乙○○有利之認定。然原
判決上開理由之說明，似以被告等有受其他繼承人之委託辦理繼
承及分割登記，以及由甲○○名義代辦繳交遺產稅等情，認甲○
○、乙○○係合法使用告訴人之印鑑章辦理將土地逕行登記甲○
○一人名下為其單獨所有。惟甲○○縱經告訴人等委託並授權辦
理遺產繼承、分割登記及遺產稅報繳，與其是否經告訴人同意而
將其中四筆土地登記於甲○○一人名下，似無必然關係；原判決
以告訴人等有委託甲○○辦理遺產繼承、分割登記及抵押貸款而
繳納遺產稅，遽認告訴人等係同意其使用印鑑章將本案土地辦理
由甲○○一人單獨所有，已嫌速斷。且依卷內資料及原判決理由
之說明，告訴人張沈彩格、張鈺淑、張憲唐與其他共同繼承人張
靖喬、張美智、張美秀、張美華等人均不爭執有委託甲○○辦理
遺產繼承及分割手續，但均指稱未同意甲○○將上開四筆土地登
記於甲○○一人名下。原判決究憑何證據認定甲○○係經全體繼
承人同意由其單獨取得系爭四筆土地一節，並未在其理由內敘明
其判斷之依據及憑以認定之理由，有理由不備之違誤。另依卷內
資料，告訴人張鈺淑、張憲唐指訴甲○○、乙○○未經同意及授
權即將本案土地登記為甲○○一人單獨所有一節，與渠等在警詢
中就該部分基本事實之供述似無矛盾（見偵字第三０四三號卷第
五頁反面、第七頁反面）；原判決上開理由之說明與卷內證據資
料是否不符？且甲○○就本案之四筆土地登記為其單獨所有，或
否認實質上由五人持分（見警卷第二頁反面），或稱：係經大家
開會同意如此分割，並不是為了節稅（見訴字卷第四七頁），並
否認其有多分到土地（見訴字卷第二一０頁）；乙○○在審理中
供稱：「節稅並不是我的建議」（見訴字卷第四八頁）；甲○○
嗣至原法院前審審理時，始改稱大家有共識，先繼承給伊一人以
節稅，之後大家再來處理等語（見上訴字卷第一三八頁）。綜上
，其前後供述似不一致，告訴人等在本件遺產分割之初，是否為
節稅而同意將其中四筆土地登記於甲○○一人名下？甲○○與乙
○○二人是否確為節稅而將本件四筆土地登記為甲○○一人單獨
所有？實情如何？事涉公平正義之維護，自應究明釐清，乃原判
決就上開不利被告等之事證，未詳加勾稽，而遽為有利被告等之
認定，自嫌速斷，而有違誤。以上或為上訴意旨所指摘，或為本
院得依職權調查之事項，應認原判決關於此等部分有撤銷發回更
審之原因。至原判決關於甲○○背信科刑部分，檢察官起訴指與
行使偽造私文書部分有裁判上一罪關係，基於審判不可分之原則
，應一併發回。
據上論結，應依刑事訴訟法第三百九十七條、第四百零一條，判
決如主文。?
中    華    民    國  九十七  年    三    月  二十七  日
                      最高法院刑事第九庭
                          審判長法官  林  永  茂
                                法官  吳  昆  仁
                                法官  蘇  振  堂
                                法官  蕭  仰  歸
                                法官  何  菁  莪
      本件正本證明與原本無異
                                      書  記  官
中    華    民    國  九十七  年    四    月    二    日
                                                Ａ


司法院資訊處製作；財團法人民間司法改革基金會備份。
